臺灣橋頭地方法院民事判決　　　　　　　 110年度簡字第31號
原　　　告　陳建良　
被　　　告　陳俊宏　
上列被告因過失傷害案件（本院109年度交簡字第125號），經原
告提起刑事附帶民事訴訟請求損害賠償（本院109 年度交簡附民
字第41號），經本院刑事庭裁定移送前來，本院於民國 110年10
月7日言詞辯論終結，判決如下：
    主  文
被告應給付原告新臺幣貳拾伍萬貳仟柒佰陸拾柒元，及自民國一
百零九年二月五日起至清償日止，按週年利率百分之五計算之利
息。
原告其餘之訴駁回。
訴訟費用由被告負擔百分之二十四，餘由原告負擔。
本判決第一項得假執行。但被告如以新臺幣貳拾伍萬貳仟柒佰陸
拾柒元為原告預供擔保後，得免為假執行。
原告其餘假執行之聲請駁回。
    事實及理由
壹、程序部分：
一、民事訴訟法第427條第2項於民國110年1月20日經總統令公布
    修正第11款，新增本於道路交通事故有所請求而涉訟之事件
    ，不問其標的金額或價額一律適用簡易程序，並於公布後 2
    日即110年1月22日起施行。上開修正條文公告施行後，於修
    正前已繫屬之事件，其法院管轄權及審理程序，未經終局裁
    判者，適用修正後之規定，曾經終局裁判者，則適用修正前
    之規定，民事訴訟法施行法亦增訂第4條之1之規定。從而，
    本件原告係本於車禍事故請求侵權行為損害賠償，核屬本於
    道路交通事故之請求，原應適用通常程序處理，然依修正後
    之民事訴訟法第427條第2項第11款規定，即應依簡易訴訟程
    序審理，先予敘明。
二、被告經合法通知，未於最後言詞辯論期日到場，核無民事訴
    訟法第386 條各款所列情形，爰依原告之聲請，由其一造辯
    論而為判決。
貳、實體部分：
一、原告主張：被告陳俊宏於108年5月5日0時38分許，無照駕駛
    車牌號碼000-0000號自用小客車，沿高雄市左營區裕誠路由
    西往東方向行駛於快車道，行經該路段與正心路之交叉路口
    欲右轉正心路時，本應注意行經無號誌之交叉路口應減速慢
    行，做隨時停車之準備，且應注意右轉彎時，應距交叉路口
    30公尺前顯示方向燈或手勢，換入外側車道、右轉車道或慢
    車道，駛至路口後再行右轉，亦應注意轉彎車應讓直行車先
    行，而依當時天候晴、夜間有照明、柏油路面乾燥、無缺陷
    、無障礙物且視距良好，並無不能注意之情事，竟疏未注意
    及此，未減速慢行、亦未依規定在30公尺前打方向燈及換入
    慢車道、禮讓直行車先行即貿然右轉，適有原告陳建良騎乘
    車牌號碼000-000 普通重型機車，沿同路段同向行駛於慢車
    道至該路口直行，雙方因而發生碰撞（下稱系爭事故），致
    原告人車倒地，因而受有左側第3至第6肋骨骨折併氣血胸、
    左肩脥骨骨折、左足外踝骨折、左前額撕裂傷5 公分、肢體
    多處鈍挫傷之傷害（下稱系爭傷害）。系爭事故係因被告之
    過失行為所致，原告自得請求被告賠償因此所受之損害，包
    含醫療費用新臺幣（下同）89,365元、醫療用品費用12,311
    元、營養品費用3,250元、看護費用72,000 元、就醫交通費
    用1,050元、無法工作之損失129,330元、勞動能力減損之損
    失519,381元、機車修理費用27,100元、精神慰撫金200,000
    元，合計1,053,787元。因此，依民法第184條第1 項前段、
    第193條第1項及第195條第1項前段等規定提起本件訴訟等語
    。並聲明：㈠被告應給付原告1,053,787 元，及自起訴狀繕
    本送達翌日起至清償日止按年利率5%計算之利息；㈡願供擔
    保，請准宣告假執行。
二、被告則以：上開時地確實有發生原告摔倒的事情，但是原告
    是自摔的，當時伊是靜止的，是原告看踏板上的狗，沒有注
    意前方，後來抬頭看到後剎車不及，才會自摔，伊沒有過失
    等語，作為抗辯，並聲明：㈠原告之訴駁回；㈡如受不利判
    決，願供擔保請准免為假執行。
三、本院之判斷：
  ㈠被告就系爭事故之發生，有無過失？原告請求被告負侵權行
    為損害賠償責任，有無理由？
  1.本件被告於108年5月5日0時38分許，駕駛車牌號碼000-0000
    號自用小客車，沿高雄市左營區裕誠路由西往東方向行駛於
    快車道，行經該路段與正心路之交叉路口右轉正心路時，適
    原告騎乘車牌號碼000-000 普通重型機車，沿同路段同向行
    駛於慢車道直行至該路口，被告所駕駛汽車之右前方保險桿
    處與原告所騎乘之機車發生擦撞，致原告人車倒地，因而受
    有左側第3至第6肋骨骨折併氣血胸、左肩脥骨骨折、左足外
    踝骨折、左前額撕裂傷5 公分、肢體多處鈍挫傷之傷害，為
    被告於偵查中所是認（刑案偵查卷第28頁），核與原告於刑
    案二審證述情節相符（見刑案交簡上卷第182至185頁），復
    有高雄榮民總醫院（下稱高雄榮總）診斷證明書、道路交通
    事故現場圖、道路交通事故調查報告表㈠、㈡-1、道路交通
    事故談話紀錄表、高雄市政府警察局左營分局新莊派出所受
    理交通事故紀錄表、高雄市政府警察局道路交通事故當事人
    登記聯單、現場及車損照片等件在卷可稽（見刑案警卷第11
    、13、15、17、19至26、29、31至37頁；交簡上卷第103 至
    117頁），此部分事實應堪信為真實。
  2.按因故意或過失，不法侵害他人之權利者，負損害賠償責任
    ；汽車、機車或其他非依軌道行駛之動力車輛，在使用中加
    損害於他人者，駕駛人應賠償因此所生之損害，民法第 184
    條第1項前段、第191條之2 前段分別定有明文。又汽車變換
    車道時，應讓直行車先行，並注意安全距離；行駛至交岔路
    口，其右轉彎時，應距交岔路口30公尺前顯示方向燈或手勢
    ；轉彎車應讓直行車先行，道路交通安全規則第98條第1 項
    第6款、第102條第1項第4、7 款亦有明文。經查，本案車禍
    事故之發生經過，經刑案二審勘驗路口監視器錄影光碟顯示
    ：⑴畫面時間2019/5/5 00：33：26： 被告駕駛之小客車出
    現在畫面中（即A 車）；⑵畫面時間00：33：31：原告騎乘
    之機車（即B車）出現在畫面中，B車車速明顯地較路上其他
    車輛快，於畫面時間00：33：33時，B車原在A車後方另一輛
    自小客車右後方，於畫面時間00：33：34時，已騎到該車右
    方；⑶畫面時間00：33：36，A 車車尾之方向燈亮起；⑷畫
    面時間00：33：38，A 車車頭向右邊，往右邊轉，因距離太
    遠，且燈光照射，造成過曝，無法清楚看到（兩車）撞擊的
    時點及撞擊位置；⑸畫面時間00：33：40  ，A 車車尾剎車
    燈亮起，A 車停下後，似於畫面時間00：33：42往前方稍微
    移動(本院卷第71頁））。由上開勘驗可見，被告駕駛A車原
    係行駛在快車道，亮起方向燈2 秒後，隨即向右偏轉，並與
    原告駕駛之B 車發生碰撞。佐以被告於刑案二審準備程序中
    陳稱：伊有預留至少1 公尺寬度的慢車道讓原告通過，案發
    後，伊車子有往前開一點點後再停下等語（見刑案交簡上卷
    第61、63頁），及前開道路交通事故現場圖顯示B 車倒地滑
    行後之刮地痕起點與A 車於警方到場時停放之位置均在裕誠
    路慢車道往東延伸之範圍內（刑案警卷第13頁），足認被告
    在前述交岔路口前亮起方向燈僅2 秒隨即右轉，未暫停讓右
    後方直行之原告先行，而原告雖遵行規則行駛於慢車道，但
    於被告自快車道向右偏跨線行駛快車道與慢車道間，繼而駛
    入慢車道時，原告乍見被告右轉後侵入慢車道內，煞避不及
    而擦撞A 車後摔倒，之後人車因行車速度之慣性作用繼續向
    前滑行，堪以認定。是被告疏未注意讓直行之原告機車先行
    且未保持安全距離即變換車道，亦未注意行駛至交岔路口，
    右轉彎時，應距交岔路口30公尺前顯示方向燈或手勢及轉彎
    車應讓直行車先行，即貿然右轉，肇致系爭事故發生，其行
    為顯有過失，且與原告受傷之結果間，具有相當因果關係至
    明。則原告請求被告就伊因系爭事故所致之損害負賠償責任
    ，即屬有據。被告抗辯原告是自摔，伊沒有過失云云，核與
    事實不符，尚難採信。
  ㈡原告就系爭事故之發生，是否與有過失？如有，其與有過失
    比例為何？
  1.本件依兩造之陳述、系爭事故現場圖、現場照片、路口監視
    器錄影光碟勘驗結果，顯示系爭事故發生時，被告疏未注意
    讓直行之原告機車先行且未保持安全距離即變換車道，亦未
    注意行駛至交岔路口，右轉彎時，應距交岔路口30公尺前顯
    示方向燈或手勢及轉彎車應讓直行車先行，即貿然右轉，有
    如前述，應為肇事主因。惟原告行經前述交岔路口未減速慢
    行，為原告所不爭執（本院卷第30頁），對系爭事故之發生
    及損害之擴大，亦與有過失，而為肇事次因，高雄市政府交
    通局車輛行車事故鑑定委員會鑑定意見亦為相同認定（刑案
    交簡上卷第75至78頁）。是本院參酌兩造就系爭事故造成之
    相關原因及過失程度，認原告就系爭事故所受損害之發生及
    擴大與有過失之比例，與被告之過失比例，各為3分之1 、3
    分之2，始為公允。
  2.按損害之發生或擴大，被害人與有過失者，法院得減輕賠償
    金額，或免除之，為民法第217條第1項所明定。系爭事故應
    由原告、被告各負3分之1、3分之2之過失比例，業經本院認
    定如前，揆諸前開說明，原告本件請求被告賠償應有民法第
    217條第1項規定之適用，始符公平，被告應僅負擔3分之2之
    賠償責任。
  ㈢原告得請求賠償之金額若干？
  1.醫療費用部分：
    按不法侵害他人之身體或健康者，對於被害人因此喪失或減
    少勞動能力或增加生活上之需要時，應負損害賠償責任，為
    民法第193條第1項所明定。原告請求醫療費用89,365元，業
    據提出高雄榮總醫療費用收據為證（附民卷第43、47至49頁
    ），被告對其形式真正亦不爭執（本院卷第21頁），且其就
    診時間與系爭事故發生時間密接，治療費用亦與原告因系爭
    事故所受系爭傷害相當，應堪採信。是原告請求被告賠償醫
    療費用89,365元，即屬有據。
  2.醫療用品費用部分：
    原告請求醫療用品費用12,311元，亦據原告提出發票為據（
    附民卷第41頁），雖被告抗辯與伊沒有關係云云，惟該5 紙
    發票，被告並不爭執其形式真正（本院卷第21頁），除其中
    1張面額42元發票，原告已捨棄請求外，其餘4紙，分別係購
    買成人紙尿布及冰敷袋460元、便盆椅1,530元、骨科輪椅及
    床上桌7,199元、助行器3,080元，均為原告醫療及復健所必
    要，亦應准許。則原告請求被告賠償醫療用品費用，於12,2
    69元範圍內，應屬有據。
  3.營養品費用部分：
    原告請求被告給付營養品費用3,250 元，業據提出茂超醫材
    生技有限公司銷貨單為為證（附民卷第45頁）。被告固抗辯
    請求無理由等語，惟原告因系爭事故受有左側第3至第6肋骨
    骨折、左肩脥骨骨折、左足外踝骨折（附民卷第53頁），且
    高雄榮總覆函亦稱：原告治療期間因多處骨折，有建議補充
    鈣質及維他命D相關營養品等語（本院卷67 頁）。可見，原
    告於系爭事故發生後，因多處骨折，於治療復健期間確有食
    用鈣質營養品之必要性，故原告於108 年6月4日購買鈣質營
    養品3,2500元食用，有其必要性，堪予採信。
  4.看護費用部分：
    按親屬代為照顧被害人之起居，固係基於親情，但親屬看護
    所付出之勞力並非不能評價為金錢，雖因二者身分關係而免
    除被害人之支付義務，惟此種基於身分關係之恩惠，自不能
    加惠於加害人；故由親屬看護時雖無現實看護費之支付，仍
    應認被害人受有相當於看護費之損害，得請求賠償，始符公
    平原則（最高法院94年度台上字第1543號判決意旨參照）。
    本件原告因多重外傷，於住院期間6日及出院後1個月均需專
    人全日看護，有高雄榮總110年1月20日覆函可參（本院卷第
    67頁），足見，原告於上開函示期間確需他人全日協助日常
    生活照顧。又原告陳明係由太太照顧（本院卷第30頁），而
    依目前社會一般看護行情，全日看護費用為2,000 元，故本
    院認為原告請求看護費用72,000元（計算式：2000元×36天
    ＝72,000元），應屬適當。
  5.就醫交通費用部分：
    原告請求就醫交通費1,050 元，係以高雄榮總診斷證明書為
    據（附民卷第53頁），依該診斷書所載，原告於108年5月12
    日出院，復於同年5月21日、6月18日及9月3日等回診複查，
    且原告因系爭事故受有多處骨折傷害，其中包括左足踝骨折
    ，於治療復健期間，確實不良於行，而有搭乘計程車就醫之
    必要。又依高雄市計程車客運商業同業公會覆函估算，原告
    住處至高雄榮總單程計程車資約150元（本院卷第65 頁），
    故原告請求108年5月12日出院單程及同年5月21日、6月18日
    及9月3日回診來回雙程之就醫計程車資各150元，合計1,050
    元（計算式：150元×7次＝1,050 元），自屬有據，應予准
    許。
  6.無法工作損失部分：
    原告因系爭事故受傷致勞動能力減少受有損害時，依民法第
    193 條規定，被告應負損害賠償責任。是原告因系爭事故受
    傷需就醫治療及復健休養期間無法工作，因此受有薪資損失
    時，自得請求被告負擔損害賠償責任。而原告除依上開高雄
    榮總診斷證明書住院期間7 天（附民卷第53頁）確實無法工
    作外，依高雄榮總110 年2月25日覆函所載：出院後3個月內
    休息期間無法工作等語（本院卷第116 頁），堪認原告確因
    系爭傷害不能工作，其不能工作之期間應為3個月又7天。原
    告雖主張其每月收入40,000元云云，惟未能舉證以實其說，
    ，然依原告108 年所得資料，原告確實經營全通企業行且有
    薪資所得（審訴卷證物存置袋），可見確有無法工作之損失
    故本院認依照原告不爭執之108年1月起之基本工資數額即每
    月23,100元計算原告無法工作之損失，應屬適當；從而，原
    告此部分所得請求之金額應為74,516元【計算式：23,100元
    ×（3＋7/31）月＝74,516 元，元以下四捨五入】，超過此
    數額部分則非可採。
  7.勞動能力減損部分：
    原告主張其因系爭事故受有系爭傷害，已達勞動能力減損，
    請求被告賠償其年滿65歲前之勞動能力減損519,381 元等語
    。就原告因系爭傷害致其勞動能力減損程度為多少乙節，經
    本院送請高雄榮總鑑定，該院勞動能力減損鑑定報告書認為
    原告工作能力減損3%等語（本院卷一第121-1至121-2頁）。
    而原告主張每月收入40,000元，並無所據，已如前述，難認
    客觀。本院認以108 年度基本工資23,100元，作為其勞動能
    力減損之計算標準，應屬適當。又原告係56年6 月12日出生
    ，依勞動基準法第54條第1項第1款規定，勞工強制退休年齡
    為65歲，自原告108 年5月5日發生車禍之翌日起，至其滿65
    歲時即121年6月12日止，原告請求被告給付勞動能力減損，
    於法有據。則依其減少勞動能力3%，以每月23,100元為基準
    計算上開期間之勞動能力損害，再依霍夫曼式計算法扣除中
    間利息（首期給付不扣除中間利息）核計其金額為83,929元
    【計算式：693×120.98931909+(693×0.2)×(121.5938530
    9-120.98931909)=83,929.38654177。其中120.98931909 為
    月別單利(5/12)%第157月霍夫曼累計係數，121.59385309為
    月別單利(5/12)%第158月霍夫曼累計係數，0.2為未滿1月部
    分折算月數之比例，元以下採四捨五入】。故原告請求勞動
    能力減損，於83,929元範圍內，尚屬有據。原告雖主張工作
    能力減損不止角度的問題，還有力量的問題，鑑定沒有斟酌
    到等語，然高雄榮總為衛生福利部指定之勞動能力減損鑑定
    機構，其勞動能力減損評估報告，係根據美國醫學會永久障
    礙評估指南障害分級，綜合原告病史、職業史、理學檢查、
    影像檢查及病歷，作成評估，應具客觀可信度，是原告上開
    主張尚難憑採。
  8.機車修理費用部分：
    按不法毀損他人之物者，應向被害人賠償其物因毀損所減少
    之價值，民法第196 條分別定有明文。而所謂請求賠償物被
    毀損所減少之價額，得以修復費用為估定標準，但以必要者
    為限，例如修理材料以新品換舊品，應予折舊（參見最高法
    院77年度第9 次民事庭會議決議）。本件原告主張因系爭事
    故受損之系爭機車為太太洪嘉燭所有，洪嘉燭已將損害賠償
    債權讓與原告，並經證人洪嘉燭於本院言詞辯論程序到庭證
    述屬實，且依原告聲請將該次言詞辯論筆錄送達被告作為債
    權讓與之通知（本院卷第90至92、152 頁），此部分事實應
    堪認定。又系爭機車維修費27,100元中，包含工資8,000 元
    及未扣除折舊前之機車維修零件費用為19,100元，有士誠機
    車行估價單、收據在卷可按（見本院卷第98、99頁），然系
    爭機車修理時，既係以新零件更換被損之舊零件，則原告以
    維修費作為損害賠償之依據，自應將零件折舊部分予以扣除
    。依行政院所頒「固定資產耐用年數表」及「固定資產折舊
    表」之規定，機器腳踏車之耐用年數為3 年，依定率遞減法
    每年折舊千分之536，但其最後1年之折舊額，加歷年折舊累
    計額，其總和不得超過該資產成本原額之10分之9 ；復參酌
    營利事業所得稅查核準則第95條第6 項規定：「固定資產提
    列折舊採用平均法或定律遞減法者，以1 年為計算單位，其
    使用期間未滿1 年者，按實際使用之月數相當於全年之比例
    計算之，不滿1月者，以1月計」，系爭機車之出廠年月為96
    年7月，有系爭機車行車執照附卷可考（見本院卷第101頁）
    ，迄108 年5月5日系爭事故發生時，已逾耐用年限，據此計
    算零件之折舊額為17,190元（計算式：19,100元×9/10＝17
    ,190 元），是扣除折舊額後，原告得請求零件費用為1,910
    元（計算式：19,100元－17,190元＝1,910 元），加計工資
    8,000元後，原告得請求之機車維修費為8,910元（計算式：
    1,910元＋8,000元＝8,910 元），逾此範圍之請求，不應准
    許。
  9.精神慰撫金部分：
    按不法侵害他人之身體、健康、名譽或自由者，被害人雖非
    財產上之損害，亦得請求賠償相當之金額，民法第195條第1
    項前段定有明文。次按慰藉金核給之標準固與財產上損害之
    計算不同，然非不可斟酌雙方身分資力與加害程度，及其他
    各種情形核定相當之數額（最高法院51年台上字第223 號裁
    判意旨參照）。查原告因系爭車禍受有系爭傷害，並因此住
    院及持續門診治療長達數月，且遺有部分永久失能之後遺症
    ，其精神上受有痛苦，應堪認定，則其請求被告賠償非財產
    上損害，洵屬有據。又原告高職畢業，從事模型買賣，平均
    月收入約50,000元，108年申報所得為240,000元，名下有不
    動產4筆、汽車9部、投資1筆，財產總額為2,032,250元；被
    告高中畢業，夜市攤商，平均月收入約30,000至50,000元，
    108年申報所得為0元，名下有汽車2部，財產總額為0元，業
    經兩造分別陳明，並有兩造稅務電子閘門財產所得調件明細
    表附卷可參（見本院卷第23、32頁及審訴卷證物存置袋）。
    本院審酌前述兩造之教育程度、身分、社會地位、經濟狀況
    及原告所受傷害程度、生活所受影響等一切情狀，認為原告
    請求被告賠償精神慰撫金150,000元，應屬適當。
  ㈣按保險人依本法規定所為之保險給付，視為被保險人損害賠
    償金額之一部分；被保險人受賠償請求時，得扣除之。強制
    汽車責任保險法第32條定有明文，從而，保險人所給付受益
    人之保險金，可視為被保險人或加害人所負損害賠償金額之
    一部分，受害人倘已自保險金獲得滿足，自不得又對被保險
    人或加害人再事請求（最高法院90年度台上字第825 號判決
    意旨參照）。查原告已領取強制汽車責任險保險金77,426元
    一節，為兩造所不爭執，並有華南產物保險股份有限公司汽
    車險理賠部覆函及所附理賠資料可稽（見本院卷第77至81頁
    ），則原告所得請求被告賠償之金額，應扣除已領取之保險
    金77,426元。
  ㈤準此，原告得依前揭規定，請求被告賠償之損害金額應為25
    2,767元【計算式：（醫療費用89,365元＋醫療用品費用12,
    269元＋營養品費用3,250元＋看護費用72,000元＋就醫交通
    費用1,050元＋無法工作之損失74,516 元＋勞動能力減損之
    損失83,929元＋機車修繕費用8,910元＋精神慰撫金150,000
    元）×2/3－強制險理賠金77,426元＝252,767元）。
四、綜上所述，原告依侵權行為法律關係，請求被告給付原告25
    2,767元，及自起訴狀繕本送達之翌日即109年2月5日起至清
    償日止，按週年利率5%計算之利息，為有理由，應予准許；
    逾此範圍之請求，則無理由，應予駁回。本件原告雖陳明願
    供擔保請准宣告假執行，惟原告勝訴部分，係依簡易訴訟程
    序所為被告敗訴之判決，且金額未逾500,000 元，依民事訴
    訟法第389條第1項第3、5款規定，應依職權宣告假執行；併
    依被告之聲請，酌定擔保金額，宣告被告供擔保後，得免為
    假執行。至原告敗訴部分，其假執行之聲請已失去依據，應
    併予駁回。
五、本件事證已臻明確，兩造其餘攻擊防禦方法及所提證據，經
    本院斟酌後，認為均不足以影響本判決之結果，爰不逐一論
    列，併此敘明。
六、本件原告係於刑事訴訟程序附帶提起民事訴訟，經本院刑事
    庭裁定移送前來，依刑事訴訟法第504條第2項規定，毋庸繳
    納裁判費，然因原告曾聲請調查證據而支出訴訟費用，爰另
    為訴訟費用負擔之諭知。
七、據上論結，本件原告之訴為一部有理由、一部無理由。依民
    事訴訟法第79條、民事訴訟法第385條第1項前段、第389 條
    第1項第3、5款、第392條第2項，判決如主文。
中    華    民    國   110    年    10    月    28    日
                  民事第一庭  法  官  陳景裕
以上正本係照原本作成。
如對本判決上訴，須於判決送達後20日內向本院提出上訴狀。如
委任律師提起上訴者，應一併繳納上訴審裁判費。
中    華    民    國   110    年    10    月    28    日
                              書記官  黃國忠